臺灣高等法院臺中分院刑事判決　　　　96年度上訴字第1908號
上　訴　人　臺灣臺中地方法院檢察署檢察官
被　　　告　丙○○
上列上訴人因誣告案件，不服臺灣臺中地方法院96年度訴字第36
7號中華民國96年5月24日第一審判決（起訴案號：臺灣臺中地方
法院檢察署95年度偵字第566號），提起上訴，本院判決如下：
    主  文
原判決撤銷。
丙○○犯誣告罪，處有期徒刑拾月，減為有期徒刑伍月。
    事  實
一、丙○○明知附表一、二所示之土地及建物，實際上均係其出
    資買受，而借用陳怡伶、黃錫慧名義辦理所有權登記，並以
    陳怡伶、黃錫慧名義提供各該土地建物向臺灣土地銀行設定
    抵押權擔保借款，而於民國92年10月、11月間，因擬以上開
    土地及建物供作京良國際企業有限公司（下稱京良公司）向
    銀行申請轉貸款之擔保，乃再借用實際上各與陳怡伶、黃錫
    慧或丙○○本人均無買賣關係存在之甲○○與乙○○之名義
    （甲○○、乙○○各擔任京良公司之登記名義負責人及股東
    ），委請不知情之代書業者陳昭舒分別將前開附表一、二所
    示土地及建物所有權，以買賣原因，向地政事務所辦竣所有
    權移轉登記為甲○○（附表一部分）及乙○○（附表二部分
    ）名義，惟嗣向銀行申辦轉貸案未成，而甲○○、乙○○未
    提供印鑑證明，致無從將各該不動產辦理回復登記為陳怡伶
    、黃錫慧名義。另原蕭瑞棟所有如附表三所示之土地及建物
    ，乃經被告委請周錦榮與蕭瑞棟簽訂買賣契約，並借用乙○○名義辦理移轉登記，亦因事後向銀行申辦轉貸款不成，而
    乙○○未提供印鑑證明辦理回復登記。被告為迫使甲○○、
    乙○○配合行事，竟意圖使甲○○、乙○○受刑事處分，取
    得不知詳情之陳怡伶、黃錫慧（另據臺灣臺中地方法院檢察
    署檢察官於95年11月24日以95年度偵字第 566號為不起訴處
    分）同意，以陳怡伶、黃錫慧之名義，於93年 7月23日向臺
    灣臺中地方法院檢察官具陳告訴狀載稱：被告乙○○、甲○○二人明知其無經濟購屋能力，竟施用詐術使告訴人陷於錯
    誤，於92年 9月間，被告乙○○以假買賣真詐騙之方式，將
    告訴人黃錫慧所有坐落臺中縣太平市○○路43號房屋乙棟，
    以承受銀行抵押貸款之金額為買賣價款方式，辦理房屋所有
    權移轉登記，殊料於92年11月13日辦理過戶後，拒不將銀行
    貸款部分辦理借款人名義變更，又不繳納銀行貸款利息，經
    告訴人追討後，又不將房屋辦理回復原狀，返還予告訴人黃
    錫慧，換言之，被告未付分文，詐騙取得告訴人黃錫慧所有
    上開房屋乙棟，其行為顯已觸犯刑法詐欺罪嫌。更有甚者，
    被告乙○○更將另一被害人蕭瑞棟所有坐落臺南縣西港鄉南
    海村南海埔125之18號房屋乙棟，以同樣方式詐騙取得，並
    以該房屋向銀行抵押貸款新臺幣（下同） 180萬元後據為己
    有，迄今未付任何買賣價金，既取得房屋所有權，又取得銀
    行貸款，其詐欺罪行至為明顯，此犯罪事實有介紹人周錦榮
    可以為證。被告甲○○亦以同樣犯罪手法，詐騙取得告訴人
    陳怡伶所有坐落臺中縣太平市○○路57巷15號房屋乙棟等情
    ，誣告甲○○、乙○○涉犯詐欺罪嫌，經該署檢察官受理該
    告訴案件後，而發覺上情。
二、案經臺灣臺中地方法院檢察署檢察官主動偵查起訴。
    理    由
一、按被告以外之人於偵查中向檢察官所為陳述，除顯有不可信
    之情況者外，得為證據，刑事訴訟法第 159條之1第2項定有
    明文。蓋因檢察官代表國家偵查犯罪，依法得訊問被告、證
    人及鑑定人，且對被告有利、不利之情形均須注意，況徵諸
    實務運作，檢察官實施刑事偵查程序，亦能恪遵法定程序之
    要求，不致有違法取證情事且可信度極高，是被告以外之人
    前於偵查中已具結而為證述，除反對該項供述得具有證據能
    力之一方，已釋明「顯有不可信之情況」之理由外，不宜以
    該證人未能於審判中接受他造之反對詰問為由，即遽指該證
    人於偵查中之陳述不具證據能力，方符前揭法條之立法意旨
    。是證人周錦榮、蕭瑞棟、陳昭舒、甲○○等人分別於檢察
    官偵查中具結所為之證述，並查無任何不法取供之情形，亦
    查無在客觀上具「顯有不可信」之情況，自均具有證據能力
    。再本案被告丙○○（以下簡稱被告）及其選任辯護人於原
    審法院審理時，對於證人周錦榮、陳昭舒、甲○○於警詢時
    所為之陳述，俱不爭執其證據能力，經核上開陳述作成時之
    情況認為適當，依刑事訴訟法第159條之5之規定，自得為本
    案之證據，至於有無證明力則屬另一問題。
二、被告於本院審理時未到庭陳述，據其於原審審理時之陳述，
    固坦承附表一所示之土地及建物，與附表二所示之土地及建
    物，實際上係其出資買受，而以陳怡伶、黃錫慧名義辦理所
    有權登記，並於92年10月、11月間移轉登記予甲○○、乙○○；且原為蕭瑞棟所有如附表三所示之土地及建物係經其介
    紹而於92年12月間移轉登記為乙○○所有，暨其於93年7月2
     3日以陳怡玲、黃錫慧名義具狀載述如事實欄所示之內容，
    向臺灣臺中地方法院檢察署，對乙○○及甲○○提出詐欺告
    訴等情，惟矢口堅決否認有何誣告犯行，辯稱：甲○○、乙○○確各有買受上開如附表一、二所示之不動產，並已辦竣
    所有權登記，但迄未給付分文價金，亦不肯辦理回復登記。
    至於原為蕭瑞棟所有之前開房屋，伊僅介紹蕭瑞棟與周錦榮
    認識，由周錦榮處理房屋買賣過戶登記事宜云云。
三、經查：(一)附表一、二所示之土地及建物，原各登記為陳怡伶
    、黃錫慧所有，而於92年10月 3日及同年11月13日經向臺中
    縣太平地政事務所申請辦理移轉登記，分別變更所有權人為
    甲○○與李宗儒名義，而附表三所示之土地及建物原為蕭瑞
    棟所有，而於93年3月9日向臺南縣佳里地政事務所申請移轉
    登記變更所有權名義人為乙○○等情，有卷附臺中縣太平地
    政事務所94年 3月18日所登記字第0940002205號函及臺南縣
    佳里地政事務所94年 3月18日所登記字第0940002290號函暨
    檢附之土地及建物買賣所有權移轉登記申請書文件、各該筆
    土地及建物登記謄本可稽（見臺灣臺中地方法院檢察署93年
    度他字第2358號偵查卷影印本第50~114頁、第15~23頁） 。
    (二)證人甲○○於93年10月 5日警詢時陳稱：其僅認識周錦榮
    ，並不認識丙○○、黃錫慧、陳怡伶及陳昭舒，亦未見過陳
    怡伶、陳昭舒及丙○○等人，從無購買附表一所示之土地及
    建物，對於附表一所示土地及建物之所有權，何以登記為其
    名義，更不知情，有可能係因周錦榮冒用其名義登記，周錦
    榮曾於93年 8份打電話告知曾以其名義過戶一間房屋，要其
    簽立一紙過戶同意書俾辦理登記，但其因未曾同意過戶，故
    拒絕所請；其因與他人合夥經營「京良公司」不善，經朋友
    介紹認識周錦榮，將京良公司遷至台中市，以便以公司名義
    向銀行辦理貸款，因聽說周錦榮跟銀行很熟，這件事（指以
    附表一所示不動產向銀行貸款之事）要問周錦榮才知道等語
    在卷（見同上第2358號偵查卷影印本第24~26頁）。 而於95
    年10月20日檢察官偵查中結證稱：不清楚何以附表一所示不
    動產登記在其名下，其從未經手處理該不動產移轉登記手續
    ，亦未提供相關謄本資料以辦理移轉登記等語（見臺灣臺中
    地方法院檢察署95年度偵字第566號偵查卷影印本第44~45頁
    ）。(四)證人周錦榮於95年 2月20日檢察官偵查陳稱：伊算是
    京良公司的股東，京良公司是甲○○、何聖影從臺北遷下來
    的，被告跟伊都是漢唐營造的股東，京良公司本來要接焚化
    爐的工程，實做部分由漢唐公司承作工程，但是漢唐公司是
    營造公司沒有辦法辦銀行貸款，要京良公司才能辦，之所以
    把房子過戶給甲○○、乙○○就是這個原因，是要等焚化爐
    工程有獲利時，再跟被告結清房子的款項；甲○○是京良公
    司負責人、乙○○是何聖影的朋友，這兩戶貸款的事是被告
    的朋友陳代書辦的，這只是轉人來揹貸款而已，沒有實際要
    貸到錢，京良公司取得這個資產後要做融資時才可以作為擔
    保的物品，蕭瑞棟的部分跟甲○○、乙○○的過戶情形一樣
    ，因蕭瑞棟的房子沒有貸款，出售價金由京良公司支付，京
    良公司是伊及被告介紹給蕭瑞棟的，所以伊跟丙○○在給蕭
    瑞棟的支票後面有背書云云（見同上第 566號偵查卷影印本
    第20、21頁）。(五)證人陳昭舒於93年10月11日警詢時及於94
    年 3月17日檢察官偵查中亦證稱：伊受被告委託辦理附表一
    、二所示之土地及建物之移轉登記等語在卷（見同上第2358
    號偵查卷影印本第38頁反面、第47頁）。(六)證人蕭瑞棟於96
    年 2月20日檢察官偵查中結證稱：被告是伊同事的親戚，周
    錦榮是經過被告介紹認識的。臺南縣西港鄉南海埔 125之18
    號建物是伊所有，於82年間跟朋友買土地合建，那間房屋移
    轉至伊名下，這房子伊有透過仲介賣，但是一直沒有賣出去
    ，被告有幫很多人在處理房地產的事，伊跟被告說該房屋貸
    款還清了，請被告幫忙處理該房屋，被告答應以賣價 300萬
    元處理，但是條件是要先過戶給他們公司，他們公司是哪家
    公司伊不清楚。後來被告請周錦榮來跟伊簽買賣契約，契約
    簽好，要過戶時，周錦榮忽然說要過戶給乙○○，他當時沒
    有說要過給乙○○的原因。在過戶給乙○○之前，伊曾和周
    錦榮及一個姓何的人吃飯，他們言談間有提到他們之間有商
    業往來，所以要過戶給他小姨子，在過戶時有跟伊講說乙○○就是姓何的人的小姨子。當時伊非常相信被告，被告說是
    要給周錦榮的公司作業績，所以過戶給乙○○時，周錦榮開
    支票分10次開給伊，其中發票人有周錦榮的太太以及其他人
    的，其中160萬退票、140萬兌現，支票上都有被告、周錦榮
    的背書。退票的160萬元，其中2張各30萬、40萬元，伊有聲
    請支付命令，因為伊與被告的叔叔是同事，原先退票90萬元
    時，礙於同事之誼，不好意思去聲請，後來看情況不對，才
    委託律師去聲請 70萬元的支付命令等語在卷（見同上第566
    號偵查卷影印本第 16~17頁）。(六)按之社會事實與經驗，土
    地及建物買賣其交易價額動輒數佰萬元，若雙方確實有買賣
    之情事，必簽訂書面契約以約定實際交易價額及彼此履約（
    付款及移轉登記）之方式等細節（俗稱私契），當無僅簽訂
    憑向地政事務所辦理所有權移轉登記之格式化買賣所有權移
    轉契約書（俗稱公契），且在買受人未交付任何價金前，更
    無先行辦理所有權移轉登記之可能？參之被告供承甲○○、
    乙○○未支付分文買賣價金，卻將各該不動產所有權辦理移
    轉登記，已難認雙方有買賣契約存在，況被告復未能提出以
    其本人名義或原不動產所有權登記名義人即陳怡伶、黃錫慧
    與甲○○、乙○○間簽立之各該不動產買賣契約書（私契）
    為憑，足認附表一、二所示之不動產，雖各由原登記名義人
    陳怡伶、黃錫慧，以買賣原因變更為黃宗禮、李宗儒名義，
    但實際上均係被告借名登記而已，彼此間並無買賣契約關係
    存在，黃宗禮、李宗儒更無假藉買賣而對被告詐欺，而取得
    各該不動產之情事甚明。(七)再稽之卷附附表三所示土地及建
    物之買賣契約書所載（見同上第 566號偵查卷影印本第26頁
    及原審卷第71頁），其上之買受人欄雖併載「周錦榮」與「
    乙○○」二人，但證人蕭瑞棟已證稱：該買賣契約係被告請
    周錦榮與其簽訂買賣契約，契約簽好，要過戶時，周錦榮忽
    然說要過戶給乙○○等情在卷，此觀之卷附買賣契約書之內
    容，除「乙○○」三字外，其餘文字之筆跡均屬一致，且各
    行文字間距均勻，惟「乙○○」三字，其字體較小，並夾於
    行距間，迥異於其他文字，明顯係事後添加無訛。而該買賣
    契約書見證人欄位確有被告之簽名屬實。復參之周錦榮交予
    出賣人蕭瑞棟供支付價金之支票（見同上第 566號偵查卷第
    15頁反面以下），其背面均有周錦榮及被告之簽名背書。堪
    認證人蕭瑞棟所證與事實相符，足以採取。(八)本案依上開事
    證情況，足認甲○○實際上並未買受如附表一所示之土地及
    建物；乙○○亦無買受如附表二、三所示之土地及建物無訛
    ，則證人周錦榮於93年9月20日警詢時雖陳稱：伊於92年9月
    份介紹被告出售他登記於黃錫慧、陳怡伶名下臺中縣太平市
    ○○路43號、臺中縣太平市○○路57巷15號房屋，並於92年
    10月份，將該2棟房屋分別以650萬元售予乙○○及甲○○，
    並登記渠等名下，被告將臺中縣太平市○○路43號、臺中縣
    太平市○○路57巷15號房屋出售予乙○○、甲○○時，伊都
    有在場，係由陳昭舒代書辦理云云（見同上第2358號偵查卷
    影印本第32頁）；並於94年 3月25日檢察官偵查中證稱：伊
    有介紹被告將房子分別賣給乙○○、甲○○，辦理過戶是代
    書直接去辦，乙○○、甲○○直接參與銀行貸款云云（見同
    上第2358號偵查卷影印本第 119頁），顯係迴護之詞，不足
    採取。至於證人陳昭舒於94年 3月17日檢察官偵查中陳稱：
    辦理過戶時甲○○沒有來，乙○○有過來等語（見同上第23
    58號偵查卷影印本第47頁）。然此僅足以證明甲○○與乙○○就以其名義辦理各該不動產所有權移轉登記乙事是否知情
    ，要難憑認其等確有買賣之事實。
四、綜上所述，被告明知甲○○、乙○○二人實際上均無假藉買
    賣而詐取上開各該不動產之情事，竟意圖使其等受刑事處分
    ，具狀虛構甲○○、李宗儒之詐欺事實，向檢察署對甲○○
    、李宗儒提出告訴，其犯行之事證已臻明確，足以認定，自
    應依法論科。
五、核被告所為，係犯刑法第169條第1項之意圖他人受刑事處分
    向該管公務員誣告罪。按誣告為妨害國家審判權之犯罪，誣
    告人者雖有使人受刑事或懲戒處分之故意，但祇能就其誘起
    審判之原因令負罪責，故以一狀誣告數人者，祇成立一誣告
    罪，並無刑法第55條從一重處斷之餘地（最高法院18年上字
    第33號、19年上字第381號、49年台上字第883號判例及91年
    度台上字第 927號判決要旨暨25年12月22日民刑庭會議決議
    參照）。被告係意圖使甲○○、乙○○受刑事處分，而在同
    一告訴狀內虛構事實向臺灣臺中地方法檢察署提出詐欺告訴
    ，自祇犯一個誣告罪，並無刑法第55條從一重處斷之餘地。
    另該告訴狀雖由陳怡伶、黃錫慧具名，但實施誣告行為係被
    告本人所實施，自不構成間接正犯。又陳怡伶、黃錫慧雖同
    意被告使用其名義具狀告訴，已據其等二人陳述在卷，惟因
    其等二人實際上不知甲○○、乙○○究有無詐欺之情事，難
    認其等二人對於被告誣告之行為，有犯意聯絡與行為分擔之
    證據，自不構成共同正犯（此部分已據臺中臺中地方法院檢
    察官於95年11月24日以95年度偵字第 566號不起訴處分確定
    在案）。是原審認定被告未成立誣告罪，認事用法，顯有違
    誤，檢察官上訴指摘原審判決不當，為有理由，自應將原審
    判決撤銷改判。爰審酌被告濫行誣告導致檢察官發動偵查權
    ，不僅浪費司法資源，且損及上開被害人之聲譽，並衡量被
    告為索還上開各登記為甲○○、乙○○名義之不動產，一時
    失慮，企圖以刑事告訴手段，迫使對方就範，其行為所生之
    危害，及其犯罪動機、目的暨犯行之態度等一切情狀，量處
    如主文所示之刑。又查被告本案犯罪時間在中華民國96年4
    月24日以前，符合中華民國九十六年罪犯減刑條例第2條第1
    項第3款規定減刑之要件，爰依該條例第2條第1項第3款規定
    ，予以減刑二分之一。
六、被告經合法傳喚無正當理由不到庭，爰不待其陳述，逕行判
    決。
據上論斷，應依刑事訴訟法第371條、第369條第1項前段、第364
條、第299條第1項前段、刑法第169條第1項，中華民國九十六年
罪犯減刑條例第2條第1項第3款，第7條，判決如主文。
本案經檢察官丁○○到庭執行職務。
中　　華　　民　　國　　96　　年　　9 　　月　　26　　日
            刑事第三庭  審判長法　官  王  增  瑜
                              法　官  廖  柏  基
                              法　官  蔡  紹  良
上列正本證明與原本無異。
如不服本判決應於收受送達後十日內向本院提出上訴書狀，其未
敘述上訴之理由者並得於提起上訴後十日內向本院補提理由書（
均須按他造當事人之人數附繕本）。
                              書記官  許  麗  花
中　　華　　民　　國　　96　　年　　9 　　月　　26　　日
附錄本案論罪科刑法條全文
中華民國刑法第169條（誣告罪）
意圖他人受刑事或懲戒處分，向該管公務員誣告者，處7年以下
有期徒刑。
意圖他人受刑事或懲戒處分，而偽造、變造證據，或使用偽造、
變造之證據者，亦同。
附表一：
土地部分：
┌──────────────────────────────┬─────┐
│土地坐落地號                                                │備　　　註│
├──────────────────────────────┼─────┤
│臺中縣太平市○○段62-18地號                                 │          │
└──────────────────────────────┴─────┘
建物部分：
┌──┬─────────────┬──────────────┬────┐
│建號│建物門牌號碼              │建物坐落基地地號            │備    註│
├──┼─────────────┼──────────────┼────┤
│2877│臺中縣太平市○○路57巷15號│臺中縣太平市○○段62-18地號 │        │
└──┴─────────────┴──────────────┴────┘
附表二：
土地部分：
┌──────────────────────────────┬─────┐
│土地坐落地號                                                │備　　　註│
├──────────────────────────────┼─────┤
│臺中縣太平市○○段62-3地號                                  │          │
└──────────────────────────────┴─────┘
建物部分：
┌──┬─────────────┬─────────────┬─────┐
│建號│建物門牌號碼              │建物坐落基地地號          │備    註  │
├──┼─────────────┼─────────────┼─────┤
│2852│臺中縣太平市○○路57巷43號│臺中縣太平市○○段62-3地號│          │
└──┴─────────────┴─────────────┴─────┘
附表三：
土地部分：
┌──┬──────────────────────┬──────────┐
│編號│土地坐落地號                                │備　　　註          │
├──┼──────────────────────┼──────────┤
│1   │臺南縣西港鄉○○○段170~17地號(應有部分1/20)│重測後編定為南海段  │
│    │                                            │1085地號            │
├──┼──────────────────────┼──────────┤
│2   │臺南縣西港鄉○○○段170~26地號(應有部分1/20)│重測後編定為南海段  │
│    │                                            │1090地號            │
├──┼──────────────────────┼──────────┤
│3   │臺南縣西港鄉○○○段170~43地號(所有權全部)  │重測後編定為南海段  │
│    │                                            │1104地號            │
└──┴──────────────────────┴──────────┘
建物部分：
┌──┬─────────────┬───────────────┬───┐
│建號│建物門牌號碼              │建物坐落基地地號              │備  註│
├──┼─────────────┼───────────────┼───┤
│163 │臺南縣西港鄉南海埔125~18號│臺南縣西港鄉○○○段170~43地號│      │
└──┴─────────────┴───────────────┴───┘
